臺灣高等法院民事判決　　　　　　　　 95年度重上字第131號
上　訴　人　正華通訊股份有限公司
法定代理人　乙○○
訴訟代理人　莊植焜律師
　　　　　　丁○○
被　上訴人　丙○○○○○ ○○○○○○○○○○○○○○○○
法定代理人　甲○○○○ ○○○○○○○
訴訟代理人　陳世寬律師
複　代理人　王仁君律師
訴訟代理人　陳彥希律師
　　　　　　林香君律師
　　　　　　程守真律師
　　　　　　莊植寧律師
上列當事人間損害賠償事件，上訴人對於中華民國95年2 月9 日
臺灣新竹地方法院93年度重訴字第41號第一審判決提起上訴，經
本院於96年4 月11日言詞辯論終結，判決如下：
    主      文
原判決第一項關於命上訴人給付部分，及該部分假執行之宣告，
暨命上訴人負擔訴訟費用之裁判均廢棄。
上開廢棄部分，被上訴人在第一審之訴及其假執行之聲請均駁回
。
第一審關於命上訴人負擔訴訟費用部分及第二審訴訟費用，由被
上訴人負擔。
    事實及理由
一、上訴人公司之法定代理人，已於民國（下同）96年3 月22日
    由郝挺變更為乙○○，有公司變更登記表附卷可稽（見本院
    卷第271 頁至第274 頁），並由其法定代理人乙○○依法聲
    明承受訴訟，核無不合，應予准許。
二、被上訴人起訴主張：
  (一)伊為委託原審被告南方資訊股份有限公司（下稱南方公司）
    進行PCI SOFTMODEM UK PACK 產品之組裝加工，於92年1 月
    1 日與南方公司簽訂代工製造合約書，並以訂購單向南方公
    司下單進行代工。伊依約將所有之晶片組60,064片（下稱系
    爭晶片組）送交南方公司受領，及匯付貨款美金40,957.2元
    由南方公司收受。依訂購單之約定，南方公司應於92年3 月
    間將伊交付之系爭晶片組加工完成並交貨予伊。詎南方公司
    未依約履行，經伊屢次催告後終止合約，南方公司仍不返還
    伊已交付之系爭晶片組及貨款。因南方公司將系爭晶片組交
    予聯誠科技股份有限公司（下稱聯誠公司，聯誠公司於92年
    8 月1 日與上訴人正華通訊股份有限公司〔下稱正華公司〕
    合併，以正華公司為存續之法人）進行代工，嗣正華公司以
    南方公司尚積欠債款為由，拒絕交付組裝成品，亦拒絕將系
    爭晶片組返還伊，甚且明知伊已主張系爭晶片組之所有權，
    竟未通知伊而將系爭晶片組透過民間公證人拍賣處分，致返
    還系爭晶片組已屬給付不能。伊為此依債務不履行之法律關
    係，請求南方公司給付美金210,140 元，及自起訴狀繕本送
    達之翌日起至清償日止加計之法定遲延利息。
  (二)上訴人正華公司於拍賣系爭晶片組前，伊公司已多次向正華
    公司表明為系爭60,064件晶片組之所有權人，並要求返還，
    由雙方往來之電子郵件及律師函，均足以佐證正華公司於拍
    賣系爭晶片組前，已知悉系爭晶片組為伊所有，並非南方公
    司所有，卻仍不顧伊返還所有物之要求，擅自處分拍賣，有
    侵權行為之故意或過失，應依民法第184 條第1 項侵權行為
    之規定，賠償系爭晶片組之價額美金210,140 元及法定遲延
    利息。至於正華公司於另案即臺灣新竹地方法院93年度訴字
    第180 號請求南方公司給付貨款事件中，並未審究孰為系爭
    晶片組所有權人之事實，南方公司於該案亦表明系爭晶片組
    所有權為伊所有，上訴人不得行使留置權，是該案判決尚無
    從阻卻上訴人違法處分伊所有晶片組之違法性。本案所涉之
    侵權事實為上訴人於92年8 月4 日及92年8 月12日拍賣伊所
    有之晶片組，伊之損害於斯時即已發生，與伊是否參加訴訟
    無關，不生過失相抵之問題。另伊以向上訴人請求賠償時之
    92年間採購晶片組價格，作為請求賠償數額之計算依據，亦
    無不當。
  (三)南方公司與上訴人二者間，對伊係就同一內容之給付，各負
    全部給付之義務，但因一債務人之履行，就該履行部分，他
    債務人之債務即消滅，屬於不真正連帶債務。爰求為命：南
    方公司或正華公司應給付被上訴人美金210,140 元，及各自
    起訴狀繕本送達之翌日起至清償日止，按週年利率5%計算之
    利息。上開南方公司或正華公司如其中一人已履行給付，他
    人於同額之範圍內免給付義務，並願供擔保聲請准為宣告假
    執行。（原審為南方公司及上訴人正華公司敗訴之判決，南
    方公司未據上訴，該部分已確定。上訴人正華公司不服，提
    起上訴。）並答辯聲明：上訴駁回。
三、上訴人正華公司則以：被上訴人主張之系爭60,064片晶片組
    是否全為被上訴人所有，尚有可疑。依被上訴人所提出之運
    貨發票記載，晶片組製造商CONEXANT公司曾於92年2 月5 日
    運送24,600片晶片組予南方公司，而聯誠公司於92年2 月13
    日、18日及20日，分別將晶片組組裝完成後，出貨合計24,6
    00片晶片組予南方公司受領。由上開時間點觀之，被上訴人
    主張其所有之60,064片晶片組中24,600片部分，聯誠公司早
    已運交南方公司受領，至於南方公司是否再將組裝後之晶片
    組交予被上訴人，應由南方公司負責，與伊無涉。依系爭晶
    片組之交付流程及彼時伊所能觸及之所有提貨單據，伊均可
    合理認定系爭晶片組屬南方公司所有，且係善意取得留置權
    ，於行使留置權拍賣系爭晶片組前，亦曾發函告知南方公司
    ，並非未經查證即任意拍賣系爭晶片組，自無侵害被上訴人
    權利之故意或過失。如認伊之拍賣行為係過失侵害被上訴人
    之權利，則被上訴人未積極行使權利，亦為損害發生之原因
    ，有過失相抵之適用。縱認伊應以金錢賠償被上訴人之損失
    ，仍應以被上訴人提起本件訴訟時之市價作為賠償數額等語
    ，資為抗辯。並上訴聲明：(一)原判決不利於上訴人部分廢棄
    。(二)上開廢棄部分，被上訴人在第一審之訴及假執行之聲請
    均駁回。(三)如受不利判決，願供擔保請准免為假執行。
四、本院依職權調閱臺灣新竹地方法院93年度訴字第180 號案卷
    宗。
五、兩造不爭執之事項：
  (一)被上訴人委託南方公司進行PCI SOFTMODEM UK PACK 產品之
    組裝加工，於92年1 月1 日與南方公司簽有代工製造合約書
    ，已將所有之晶片組60,064片送交南方公司受領。
　(二)南方公司為履行與被上訴人間之代工製造合約，另委由上訴
  　人正華公司之前身聯誠公司，作為南方公司之下包廠商，代
    為製造被上訴人提供之晶片組。晶片組運送方式為先空運至
    我國中正機場，未辦理通關即再空運至聯誠公司位於大陸上
    海之協力工廠進行加工。
  (三)晶片組製造商CONEXANT公司於92年2 月5 日運送24,600片晶
    片組予南方公司。
  (四)聯誠公司分別於92年2 月13日、18日及20日，將組裝完成後
    合計24,600片晶片組交予南方公司受領。
　(五)依被上訴人與南方公司之約定，南方公司應於92年3 月間將
    被上訴人所交付之系爭晶片組加工完成並交貨，因南方公司
    未依約履行，經被上訴人於92年8 月6 日發函南方公司終止
    合約。
　(六)正華公司經由臺灣臺北地方法院所屬民間公證人趙原孫事務
    所，分別於92年8 月4 日及12日，各拍賣30,050片、31,410
    片晶片組，共計61,460片晶片組，拍賣金額共新臺幣505 萬
    元（未稅）。
　(七)上訴人於92年聲請支付命令裁定，臺灣新竹地方法院於92年
    5 月12日核發支付命令，經南方公司表示異議，以上訴人支
    付命令之聲請，視為起訴。上訴人於臺灣新竹地方法院93年
    度訴字第180 號起訴請求南方公司給付加工貨款美金114,78
    0 元及新臺幣15,092元，該案判決認定上訴人就系爭晶片組
    之拍賣金額，已有表示抵銷之意思，經抵銷後，上訴人之請
    求並無理由，而駁回上訴人之訴確定。
六、兩造爭執之事項：
　(一)系爭晶片組是否為被上訴人所有之物？被上訴人請求上訴人
    返還60,064片晶片組，有無理由？
　(二)以上訴人於拍賣系爭晶片組時對於所有權之知悉程度，仍委
  　由民間公證人拍賣之行為，是否有侵害被上訴人之故意或過
    失？
　(三)若上訴人對被上訴人應負損害賠償責任，則賠償之數額是否
    應以被上訴人92年間採購晶片組之價格為計算基準？
  (四)被上訴人就本件損害之發生，是否與有過失？
    茲分述如下：
　(一)系爭晶片組是否為被上訴人所有之物？被上訴人請求上訴人
    返還60,064片晶片組，有無理由？
　１．上訴人於92年8月間拍賣之晶片組共計61,460 片（見原審
      卷(一)第111 頁至第124 頁），較被上訴人起訴請求返還之
      晶片組60,064片為多，已可徵上訴人拍賣之晶片組來源，
      並非均起因於被上訴人與南方公司間之合約。被上訴人主
      張被拍賣之晶片組61,460片中有60,064片晶片組為其所有
      ，尚乏所據。
　２．晶片組製造商CONEXANT公司於92年2 月5 日運送24,600片
      晶片組予南方公司（見本院卷(一)第39頁），而聯誠公司嗣
      於92年2 月13日、18日及20日，分別將合計為24,600片之
      晶片組組裝完成後，出貨予南方公司（見本院卷(二)第89頁
      至第91頁），並經南方公司受領。由時間點觀之，上訴人
      抗辯被上訴人主張其所有之60,064片晶片組中之24,600片
      晶片組部分，伊已運交南方公司受領，至於南方公司是否
      有將該晶片交予被上訴人，則與伊無涉一節，亦非無據。
　３．依被上訴人於92年8 月6 日致南方公司函文內容（見原審
      卷(一)第42頁），被上訴人係向南方公司終止及主張返還訂
      單編號No.SI2663 、2665、2700、2701、2716、2718、27
      19及2724之晶片組共計60,064片晶片組（見原審卷(一)第5
      頁），惟南方公司交付與上訴人之晶片組係源自訂單編號
      No.SI2663 、2700、2716、2718、2698、2705（見原審卷
      (一)第4 頁至第5 頁）。被上訴人既未能證明其向南方公司
      請求返還之60,064片晶片組均曾由南方公司交付上訴人持
      有，所為返還主張，與所提出運送發票（見原審卷(一)第36
      頁）之記載，顯有矛盾。
　４．倘被上訴人起訴係主張返還訂單編號No.SI2663 、2700、
      2716、2718、2698、2705所涉晶片組，因被上訴人於92年
      8 月6 日係終止訂單編號No.SI2663 、2665、2700、2701
      、2716、2718、2719及2724，則被上訴人與南方公司間訂
      單編號No. 2698、2705並未終止，南方公司自仍得依與與
      被上訴人間契約關係，合法持有晶片組。準此，被上訴人
      就訂單編號No.2698 、2705部分，不得向南方公司請求，
      亦不得向上訴人請求。
　(二)以正華公司在拍賣系爭晶片組時對於所有權之知悉程度，仍
  　委由民間公證人拍賣之行為，是否有侵害被上訴人之故意或
    過失？
　１．上訴人就系爭晶片組所有權歸屬乙事，於拍賣晶片組前已
  　　否進行查證，有無侵害被上訴人權利之故意或過失：
　　1.上訴人拍賣之系爭晶片組，係因與南方公司於92年1 月間
　　　簽訂之委託製造契約，由南方公司交付予上訴人。而系爭
  　　晶片組並非客制化之產品，　於外觀上無可資判斷所有權
      誰屬之表徵，該晶片組既係由南方公司提供，依民法第94
      3 條及第944 條之規定，上訴人認定南方公司為系爭晶片
      組之所有權人，尚非無據。
　　2.系爭晶片組之提單（見原審卷(二)第92頁）上所載運送人為
  　　設於高雄楠梓加工出口區之ASE TSET公司，並非被上訴人
    　，受貨人為南方公司，而提單上亦僅在會計訊息欄記載晶
      片組之製造商CONEXANT之公司名稱及地址，未載有被上訴
      人之名稱。由提單內容僅能認定系爭晶片組係南方公司向
      晶片組製造商CONEXANT公司購買，無從認定係被上訴人購
      買或所有。
　　3.上訴人於行使民法留置權相關規定前，曾發函告知南方公
  　　司：
    上訴人係依與南方公司間之委託製造合約，始由南方公司
      處取得系爭晶片組，自可合理相信南方公司為上開晶片組
      之所有權人，依一般客觀經驗及商業交易常態，如就所有
      權之歸屬有疑義，上訴人當係向具有合約關係之南方公司
      確認。
　  南方公司於接獲上訴人將行使留置權拍賣系爭晶片組之存
  　　證信函時，並未有任何回覆或異議。以上訴人以系爭晶片
      組既係南方公司所交付，且非晶片組之製造商CONEXANT為
      特定客戶所製作者，自得認定系爭晶片組屬南方公司所有
      。且因南方公司積欠上訴人貨款，是南方公司未對上訴人
      上開存證信函回覆，客觀上應可認南方公司同意上訴人將
      南方公司所有之系爭晶片組拍賣，並以賣得價金清償對上
      訴人所積欠之貨款。
　  由南方公司於另案給付貨款訴訟中所為抗辯正華公司已向
  　　其主張抵銷之意思表示（見原審卷(二)第97頁），不得再向
    　其起訴請求給付貨款，益徵南方公司亦認為上訴人得以行
      使留置權拍賣系爭晶片組，並以拍賣所得金額與南方公司
      積欠之貨款抵銷。
　　4.上訴人依與南方公司間之民事確定判決（臺灣新竹地方法
  　　院92年度竹簡字第367號），領取行使留置權所得之金額
    　，有無侵害被上訴人權利之故意或過失：
    南方公司於與上訴人之給付貨款訴訟中（臺灣新竹地方法
      院92年度竹簡字第367 號），迄92年9 月24日所具之答辯
      狀始主張被上訴人為系爭晶片組之所有權人，惟嗣復於92
      年10月間所具之「民事答辯補充理由(一)狀」中，又以上訴
      人已行使抵銷權，對該公司已無貨款債權可言資為抗辯（
      見該狀第3 頁第6 行），二者互為矛盾。由南方公司第一
      次向上訴人主張被上訴人為所有權人，係於上訴人拍賣晶
      片組之後始行提出之事實，尤徵上訴人拍賣系爭晶片組前
      ，並不知被上訴人為系爭晶片組之所有權人，所進行之拍
      賣並無故意或過失。
    南方公司於上訴人為拍賣行為後，在臺灣新竹地方法院92
      年度竹簡字第367 號事件中，雖曾主張該晶片組非其所有
      ，然嗣主張聯誠公司已將行使留置權拍賣所得金額與其積
      欠之貨款互相抵銷，該公司已不負貨款責任云云，該二主
      張互有矛盾；況上訴人係於南方公司未就另案判決提起上
      訴並確定後，始依法院確定判決之內容，領取拍賣留置物
      所得金額，益徵上訴人並未罔顧南方公司所稱系爭晶片組
      非屬其所有之主張，而有侵害被上訴人權利之故意或過失
      。
　２．被上訴人與上訴人洽談和解事宜時，雖曾主張其為系爭晶
  　　片組之所有權人，惟既未提出任何證據資料以實其說，所
    　提出之92年6 月13日和解會議紀錄，乃由被上訴人所製作
      ；且系爭晶片組並非晶片組之製造商CONEXANT為特定客戶
      所製作者，上訴人抗辯僅憑被上訴人片面之詞，難據以認
      定系爭晶片組屬被上訴人所有，亦非無據。至葉張基律師
　　　92年6 月20日所發電子郵件：「關於聯誠公司與葉張基律
  　　師於會談中所提及ZOOM有所有權之部分，是基於雙方過程
    　中討論之暫訂基礎，並不表示聯誠公司與葉張基律師承認
    　ZOOM有所有權，蓋雙方如不暫先以ZOOM公司有所有權前提
      下進行協商，則ZOOM根本沒有參與協商之機會與地位。」
      ，尚難據以佐證92年6 月13日之電話會議中上訴人已承認
      被上訴人為系爭晶片組之所有人。
　３．上訴人行使留置權，是否符合6 個月以上債務人不為清償
  　　之要件：
　　1.上訴人於92年3 月28日以存證信函（見原審卷(二)第137 頁
      至第139 頁）通知南方公司儘速清償積欠貨款，表示於函
    　到後6 個月內如不清償，將就系爭晶片組行使留置權，並
      以拍賣價金取償。且以因系爭晶片組之市場淘汰率高，遂
      援引民法第936 條第2 項準用第892 條，將就該標的物進
      行拍賣，以代充留置物。可徵上訴人於92年8 月間拍賣系
      爭晶片組，乃為避免晶片組跌價所為之變換留置物。
　　2.上訴人於92年8 月拍賣留置物後，係將所得金額存於銀行
  　　專戶內，迄於與南方公司間給付貨款之另案判決確定（93
    　年6 月29日）後始領出，已逾民法第936 條所定6 個月之
      期間。
　　3.綜上所述，被上訴人係於92年8 月6 日向南方公司終止代
      工訂單及請求返還晶片組，則南方公司至少於92年8 月6
      日前仍得依據其與被上訴人間之契約關係合法持有系爭晶
      片組。是與南方公司間訂有代工合約之上訴人，於得知南
      方公司與被上訴人終止合約消息前，基於上訴人與南方公
      司之合約關係，亦得合法持有晶片組，基於民法維護占有
      保護及善意取得之精神，難謂上訴人於92年8 月間拍賣晶
      片組之行為，有故意或過失。
　４．按認定行為人有無侵權行為之故意或過失，應以行為當時
      為認定時點。如行為時並無故意或過失，即不構成侵權行
　　　為，與侵權行為發生後行為人之舉措無涉。最高法院79年
  　　度臺上字第2236號判決亦以：「民法第184 條第1 項所定
  　　，因侵權行為而生之損害賠償請求權，係以行為人之故意
    　或過失不法侵害他人權利為其成立要件。若行為人於行為
      時，並無故意或過失，即無賠償責任之可言。第三人所有
      之財產，如有足以信其屬於債務人所有之正當理由，則聲
      請查封之債權人，尚不得謂之與有過失。」上訴人拍賣晶
　　　片組後之通知、協商或是否於另案訴訟中通知或要求被上
　　　訴人參加訴訟等情事之發生時點，均係在被上訴人所主張
  　　上訴人拍賣晶片組之侵權行為以後，則上訴人於拍賣晶片
　　　組後雖未告知被上訴人拍賣細節，亦未再與被上訴人就晶
　　　片組所有權歸屬乙事再次進行會商，及上訴人與南方公司
  　　之給付貨款訴訟中，上訴人未將該訴訟通知被上訴人，或
    　要求被上訴人參加訴訟，均未可據以認定上訴人有侵害被
      上訴人權利之故意或過失。
　５．縱認為有無侵權行為之故意或過失與侵權行為發生後之行
  　　為人舉措有關，上訴人於拍賣系爭晶片組後，亦無訟訴告
    　知義務：
　　1.上訴人與南方公司間給付貨款訴訟中，南方公司迄92年9
  　　月24日（即拍賣晶片組之後）之答辯狀中始首次主張被上
    　訴人為系爭晶片組所有權人。而南方公司未履行其對被上
      訴人之義務一事係發生於92年3 月間，可見被上訴人應早
      已於上訴人前揭訟訴起訴（92年5 月間）時知悉南方公司
      與上訴人間給付貨款訴訟乙事。況上訴人與被上訴人間係
      於92年6 月間洽談三方合作乙事，被上訴人至遲於斯時應
      自南方公司處得知上開給付貨款訴訟。縱認92年6 月間被
      上訴人無法知悉上開給付貨款訴訟，因被上訴人係於92年
      8 月6 日終止與南方公司間合約，又南方公司於92年9 月
      24日（即拍賣晶片組之後）之答辯狀中主張被上訴人向南
      方公司催討晶片組，被上訴人復於93年4 月6 日起訴請求
      返還晶片組，則被上訴人至遲於上開給付貨款訴訟一審判
      決宣判日即93年5 月28日前，得有參加訴訟之機會。倘被
      上訴人欲確保其權益之維護，原可為訴訟參加，無待上訴
      人之告知。
　　2.況依民事訴訟法第65條規定，被上訴人為南方公司之利害
  　　關係人，上訴人與南方公司間給付貨款訴訟繫屬時，負有
    　告知被上訴人訴訟參加之義務者，應為南方公司，上訴人
      既與被上訴人無利害關係，甚且可能為利益關係相互衝突
      ，上訴人自無告知之義務。
七、上訴人既不應對被上訴人負損害賠償責任，其餘上開：賠償
    數額之計算基準？被上訴人是否與有過失？等爭點，即無再
    予論述之必要，附此敘明。
八、綜上所述，被上訴人依侵權行為之法律關係，請求上訴人給
    付被上訴人美金210,140 元，及自起訴狀繕本送達之翌日起
    至清償日止，按週年利率5%計算之法定遲延利息，即屬無據
    ，應予駁回。原審為上訴人敗訴之判決並為假執行之宣告，
    尚有未洽，上訴意旨就此部分指摘原判決不當，求予廢棄改
    判，為有理由，爰將原判決此部分廢棄，改判如主文第1 、
    2項所示。
九、本件事證已明，兩造其餘攻擊防禦方法並所提之證據，核與
    判決結果不生影響，爰不再一一論述，附此敘明。
據上論結，本件上訴為有理由，依民事訴訟法第450 條、第78條
，判決如主文。
中　　華　　民　　國　　96　　年　　4　　 月　　25　　日
　　　　　　　　　  民事第十二庭
                        審判長法　官  張宗權
　　　　　　　　　  　　      法　官  蕭艿菁
　　　　　　　　　  　　      法　官  王麗莉
正本係照原本作成。
如不服本判決，應於收受送達後20日內向本院提出上訴書狀，其
未表明上訴理由者，應於提出上訴後20日內向本院補提理由書狀
（均須按他造當事人之人數附繕本）上訴時應提出委任律師或具
有律師資格之人之委任狀；委任有律師資格者，另應附具律師資
格證書及釋明委任人與受任人有民事訴訟法第466條之1第1項但
書或第2項（詳附註）所定關係之釋明文書影本。
中　　華　　民　　國　　96　　年　　4　　 月　　25　　日
　　　　　　　　　　　　　　　書記官  明祖星
附註：
民事訴訟法第466條之1（第1項、第2項）：
對於第二審判決上訴，上訴人應委任律師為訴訟代理人。但上訴
人或其他法定代理人具有律師資格者，不在此限。
上訴人之配偶、三親等內之血親、二親等內之姻親，或上訴人為
法人、中央或地方機關時，其所屬專任人員具有律師資格並經法
院認為適當者，亦得為第三審訴訟代理人。
